台灣高等法院臺中分院民事判決　九十三年度保險上字第一號
　　　上　訴　人
　　　即被上訴人　中國人壽保險股份有限公司
　　　法定代理人　甲○○
　　　訴訟代理人　戊○○
　　　　　　　　　丙○○
　　　即　上訴人　乙○○
　　　複　代理人　丁○○
右當事人間請求給付保險金事件，兩造對於中華民國九十二年十一月十四日臺灣臺中
地方法院九十一年度保險字第三六號第一審判決提起上訴，本院九十三年三月二十四
日言詞辯論終結，判決如左：
　    主　    文
原判決關於駁回上訴人乙○○後開第二項之訴部分，暨命乙○○負擔訴訟費用之裁判
均廢棄。
被上訴人中國人壽保險股份有限公司應再給付上訴人乙○○新台幣伍拾萬元及自民國
九十一年十二月十四日起至清償日止，按年息百分之十計算之利息。
上訴人中國人壽保險股份有限公司之上訴駁回。
第一審關於命乙○○負擔訴訟費用部分，及第二審訴訟費用關於乙○○上訴部分，由
上訴人中國人壽保險股份有限公司負擔。第二審訴訟費用關於中國人壽保險股份有限
公司上訴部分，由中國人壽保險股份有限公司負擔。
　    事實及理由
壹、兩造訴訟要旨：
一、被上訴人乙○○起訴主張：被上訴人乙○○之夫即訴外人林炫煌於民國（下同）
    八十八年六月四日與上訴人中國人壽保險股份有限公司（下簡稱中國人壽保險公
    司）訂立「新登峰終身保險」（下稱新登峰保險）附加「防癌終身健康保險附約
    個人型」（下稱防癌附約），並於八十九年六月十五日再與上訴人中國人壽保險
    公司訂立「防癌終身健康保險（個人）」（下稱防癌保險），並均指定由被上訴
    人乙○○為受益人。嗣林炫煌於八十九年十二月二十一日經中山醫學大學附設醫
    院（下稱中山醫院）診斷罹患食道癌末期併腦部移轉而住院治療，後因敗血症致
    心肺衰竭而於九十一年一月八日零晨一時五十六分死亡。又林炫煌於八十九年十
    二月二十一日住院治療時，即向中國人壽保險公司申請醫療理賠，中國人壽保險
    公司僅理賠防癌部分之醫療給付後，即主張解除上開新登峰保險及防癌保險，拒
    絕給付其餘之保險金。又本件林炫煌固有「肝炎」病歷，惟其實際死亡之原因係
    「食道癌」引起併發症，並非「肝癌」，即林炫煌死亡原因顯與其未說明之事實
    無關；再者，保險法第六十四條第二項前段規定：「要保人故意隱匿，或因過失
    遺漏，或為不實之說明，足以變更或減少保險人對於危險之估計者保險人得解除
    契約．．」，而上開法文所提之說明事項，應屬重要事項，亦即，該事項必須屬
    「足以變更或減少保險人對於危險之估計者」方足當之。林炫煌縱有說明不實，
    亦非重要事項，無礙保險人中國人壽保險公司對於危險之估計，是中國人壽保險
    公司自不得主張解除契約。換言之，系爭新登峰保險契、防癌附約及防癌保險契
    約仍屬有效，為此爰依系爭保險契約之法律關係，請求判決命上訴人中國人壽保
    險公司給付新台幣（下同）一百七十萬元保險金（含新登峰保險身故保險金五十
    萬元、防癌附約身故保險金六十萬元、防癌保險身故保險金六十萬元，下均簡稱
    系爭保險金或系爭保險契約）及自起訴狀繕本送達翌日起至清償日止，按年息百
    分之十計算之法定利息等詞。
二、上訴人中國人壽保險公司則以：經中國人壽保險公司查訪得悉，林炫煌於九十年
    三月十六日即投保前即有肝炎就診紀錄，且林炫煌自八十七年三月十二日至八十
    九年七月二十六日止，亦分別至弘德中醫醫院（下稱弘德醫院）及蔡順輝中醫診
    所（下稱蔡順輝診所）治療肝炎，林炫煌於投保時顯就要保書之書面詢問事項未
    據實陳述，而帶病投保，違反保險法第六十四條之告知義務，故上訴人中國人壽
    保險公司於九十年三月二十九日即被保險人林炫煌死亡事故發生前，依約給付癌
    症醫療保險金合計二十七萬五千元，同時發函主張解除系爭新登峰契約及防癌主
    約，至防癌附約亦因新登峰契約之主約解除而併同失效；是系爭保險契約既均經
    上訴人中國人壽保險公司合法解除而無效，被上訴人乙○○請求上訴人中國人壽
    保險公司給付系爭保險身故保險金，為無理由。再者，新登峰保險所附加之防癌
    附約，有主從關係，新登峰保險既已解約，則附加之防癌附約亦應隨同解除，原
    審認該附加之防癌附約，具有獨立性，不應主約新登峰保險解約而受有影響云云
    ，顯有誤會等詞，資為抗辯。
貳、原審判決及上訴情形：
一、本件原審對於被上訴人乙○○之請求，判決乙○○部分勝訴（即：中國人壽保險
    公司應給付乙○○新台幣壹佰貳拾萬元《含防癌附約身故保險金六十萬元及防癌
    保險身故保險金六十萬元》，及自民國九十一年十二月十四日起至清償日止，按
    年息百分之十計算之利息）．並駁回乙○○其餘之訴（即新登峰保險身故保險金
    五十萬元及其法定遲延利息），並就乙○○勝訴部分為附條件假執行及免為假執
    行之宣告。
二、上訴人中國人壽保險公司上訴部分：(一)原判決不利上訴人中國人壽保險公司部分
    廢棄。(二)右開廢棄部份被上訴人乙○○在第一審之訴及假執行之聲明請均駁回。
    (三)如受不利判決，願供擔保，請求宣告免為假執行。(四)第一、二審訴訟費用由被
    上訴人乙○○負擔。
三、被上訴人乙○○上訴部分：(一)原判決不利於被上訴人乙○○之部分廢棄。(二)上訴
    人中國人壽保險公司應再給付乙○○新台幣伍拾萬元，及自原審起訴狀繕本送達
    之翌日起至清償日止，依年息百分之十計算之利息。(三)上訴及右開廢棄部分之訴
    訟費用由上訴人中國人壽保險公司負擔。
四、兩造各對對造之請求，則求為駁回上訴。
參、得心證之理由：
一、被上訴人乙○○起訴主張：被上訴人乙○○之夫即訴外人林炫煌於八十八年六月
    四日與上訴人中國人壽保險股份有限公司訂立「新登峰終身保險」附加「防癌終
    身健康保險附約個人型」，並於八十九年六月十五日再與上訴人中國人壽保險公
    司訂立「防癌終身健康保險（個人）」，並均指定由被上訴人乙○○為受益人。
    嗣林炫煌於八十九年十二月二十一日經中山醫學大學附設醫院診斷罹患食道癌末
    期併腦部移轉而住院治療，後因敗血症致心肺衰竭而於九十一年一月八日零晨一
    時五十六分死亡。又林炫煌於八十九年十二月二十一日住院治療時，即向中國人
    壽保險公司申請醫療理賠系爭保險金遭拒，並以林炫煌違反保險法第六十四條告
    知義務等情，有系爭保險契約書四本在卷可按（外放），及林炫煌死亡證明書等
    在卷可佐（見原審卷第十四頁），復為上訴人中國人壽保險公司所不爭執，自屬
    實在。
二、又上訴人中國人壽保險公司抗辯林炫煌訂立系爭保險契約時，違反保險法第六十
    四條告知義務，然為被上訴人乙○○所否認，是本件首應審究者，厥為林炫煌訂
    立系爭保險契約時，是否違反保險法第六十四條之告知義務，茲分述如下：
  (一)按保險法第六十四條告知義務明文規定：「訂立契約時，要保人對於保險人之
    書面詢問，應據實說明。要保人故意隱匿，或因過失遺漏，或為不實之說明，
    足以變更或減少保險人對於危險之估計者，保險人得解除契約；其危險發生後亦
    同。但要保人證明危險之發生未基於其說明或未說明之事實時，不在此限。前
    項解除契約權，自保險人知有解除之原因後，經過一個月不行使而消滅；或契約
    訂立後經過二年，即有可以解除之原因，亦不得解除契約」。申言之，要保人對
    於保險人之書面詢問，就有關足以變更或減少保險人對於危險之估計之重要事項
    ，應據實說明，否則，保險人得解除保險契約；反之，無關危險之估計之重要事
    項，要保人縱疏未據實說明，或危險之發生與要保人遺漏或隱匿之事實無關時，
    保險人仍不得解除保險契約，以符合保險契約為最大善意契約之本質。
  (二)經查，林炫煌於八十五年五月八日經健康檢查而獲悉為「Ｂ型肝炎帶原者」，此
    有中山醫院九十二年一月十五日中山醫九二川玉法字第九二○○六四號覆函在卷
    可憑（見原審卷第二三、二四頁），惟此僅足證明林炫煌為Ｂ型肝炎健康帶原者
    ，尚不足認定林炫業發生肝病病徵。次查，林炫煌分別於八十八年五月二十二日
    及至八十九年七月二十六日止至蔡順輝診所、於八十八年五月二十七日至弘德醫
    院，均因失眠、腹脹、納呆、三酸甘油脂高等病徵就診，並經蔡順輝診所及弘德
    醫院就林炫煌主述病徵之情形，開立藥方為林炫煌進行體質調理，此有蔡順輝診
    所及弘德醫院就醫證明書二紙及醫院函文在卷可按（見原審卷第二四、二五；一
    ０二至一０六頁），且該二醫院就醫證明書載明：林炫煌Ｂ型肝炎健康帶原，亦
    有該證明書可考，益證林炫煌僅為Ｂ型肝炎健康帶原者，並非肝病或肝功能（即
    ＧＰＴ、ＧＯＴ數值）異常之病人。又查林炫煌於八十九年十二月十二日因食道
    癌併腦部轉移，到中山醫院安寧病房治療至九十一年一月八日病危出院死亡，亦
    有上開中山醫院函文及林炫煌死亡證明書可考。惟據上開中山醫院函文又陳稱：
    「，其間於90年月日（林炫煌）曾做肝功能檢查，結果為GOT 51（稍上升）
    GPT 20（正常），血球檢查並未出現泛血球缺乏症（pancytopenia），這些結果
    顯示病人的肝炎可能持續帶原，但未進展至肝硬化。病人至１月４日時間開始發
    燒而１月７日之白血球數上升，併凝血時間延長。最可能之死因，直接為敗血症
    病發血管內凝血，最後心肺衰竭死亡之，此為死亡的直接原因。死亡的原因的角
    色而言，關連性薄弱。慢性Ｂ型肝炎帶原對此病人的長期整體健康的確有影響，
    但還沒有造成癌症的傷害」，有該函文可證，足證被保險人林炫煌死亡原因乃罹
    患為食道癌併腦部移轉，顯與其Ｂ型肝炎帶原或失眠、腹脹、納呆、三酸甘油脂
    高等病徵無關，亦非危險評估之重要事項。準此，縱林炫煌生前訂立系爭保險契
    約時，就中國人壽保險公司之要保書書面詢問事項第四點：「被保險人最近兩個
    月內是否曾因受傷或生病接受醫師治療、診療或用藥？」；第七點：「被保險人
    最近五年內有無曾因患有肝炎、肝內結石、肝硬化、肝功能異常（ＧＰＴ、ＧＯ
    Ｔ等肝功能檢驗數值異於檢驗標準的正常值﹖」，均勾填「無」（此有上開系爭
    保險契約書四本可按），亦無礙保險人中國人壽保險公司對於危險之估計，更與
    林炫煌致死之食道癌無關，則中國人壽保險公司不得以林炫煌違反告知義務為由
    ，解除系爭保險契約至明。是上訴人中國人壽保險公司抗辯，林炫煌訂立系爭保
    險契約時，違反上開第四、七點之告知義務，中國人壽保險公司業已解除系爭保
    險契約云云，顯不足取。
肆、綜上所述，本件林炫煌就系爭保險契約上開第四、七點書面詢問，縱有不實說明
    ，然並不影響保險人中國人壽保險公司對於危險之估計，更與林炫煌致死之食道
    癌無關，則中國人壽保險公司依保險法第六十四條第二項之規定，解除系爭保險
    契約並不合法，即系爭保險契約（含防癌附約）之效力仍存在。又保險人應於要
    保人或被保險人交齊證明文件後，於約定期限內給付賠償金額。無約定期限者，
    應於接到通知後十五日內給付之。保險人因可歸責於自己之事由致未在前項規定
    期限內為給付者，應給付遲延利息年利一分，為保險法第三十四條所明定。從而
    ，被上訴人乙○○依系爭保險契約之法律關係，請求上訴人中國人壽保險公司給
    付新登峰保險身故保險金五十萬元、防癌附約身故保險金六十萬元、防癌保險身
    故保險金六十萬元，合計一百七十萬元保險金，及自起訴狀送達翌日即九十一年
    十二月十四日起至清償日止，按年息百分之十計算之利息，為有理由，應予准許
    。上訴人中國人壽保險公司抗辯，均無可取。原審判命上訴人中國人壽保險公司
    給付防癌附約身故保險金六十萬元及防癌保險身故保險金六十萬元暨其法定遲延
    利息，而駁回乙○○請求之新登峰保險身故保險金五十萬元及其法定遲延利息。
    關於原審判命上訴人中國人壽保險公司給付部分，核無不當，中國人壽保險公司
    上訴意旨指摘原判決此部分不當，求予廢棄改判，為無理由，應駁回其上訴。又
    被上訴人乙○○上訴請求新登峰保險身故保險金五十萬元及其法定遲延利息，為
    有理由，應予准許，已如上述，乃原判決就此部分被上訴人乙○○敗訴之判決，
    自有未洽。乙○○就此部分指摘原判決不當，求予廢棄改判，為有理由，爰由本
    院將原判決此部分予以廢棄改判如主文第二項所示。再者，本院判准乙○○上訴
    請求新登峰保險身故保險金五十萬元及其法定遲延利息部分，其於原審雖曾請求
    宣告假執行，惟經原審判令駁回其假執行之請求，乙○○王上訴時並未再行請求
    ．自無從宣告假執行，中國人壽保險公司亦無擔保免為假執行之必要，併此明
    。
伍、本件事證已臻明確，兩造其餘攻擊或防禦方法及所提證據，均與本院心證之形成
    及判決結果，不生影響，爰不一一再加以論述，併此明．
陸、據上論結，本件乙○○之上訴為有理由，中國人壽保險公司之上訴為無理由，依
    民事訴訟法第四百五十條、第四百四十九條第一項、第七十八條，判決如主文。
中　　　華　　　民　　　國　　九十三　　年　　　四　　　月　　　七　　　日
~B1民事第六庭審判長法　官　吳火川
~B2　　　　　　　　法　官　饒鴻鵬
~B3　　　　　　　　法　官　陳繼先
右為正本係照原本作成。
中國人壽得上訴。
乙○○不得上訴。
如對本判決上訴，須於收受判決送達後二十日內向本院提出上訴書狀，其未表明上訴
理由者，應於提出上訴後二十日內向本院提出上訴理由書(須按他造人數附具繕本)。
上訴時應提出委任律師或具有律師資格之人之委任狀；委任有律師資格者，另應附具
律師及格證書及釋明委任人與受任人有民事訴訟法第四百六十六條之一第一項但書或
第二項（詳附註）所定關係之釋明文書影本。
~B 　 　　　　　　書記官　劉建智
中　　　華　　　民　　　國　　九十三　　年　　　四　　　月　　　八　　　日
附註：
民事訴訟法第四百六十六條之一（第一項、第二項）
對於第二審判決上訴，上訴人應委任律師為訴訟代理人。但上訴人或其法定代理人具
有律師資格者，不在此限。
上訴人之配偶、三親等內之血親、二親等內之姻親，或上訴人為法人、中央或地方機
關時，其所屬專任人員具有律師資格並經法院認為適當者，亦得為第三審訴訟代理人
。
                                                                        Ｈ
